【裁判字號】    94,訴,1453
【裁判日期】    950126
【裁判案由】    返還印鑑等
【裁判全文】
臺灣高雄地方法院民事判決              94年度訴字第1453號
原      告  益成服飾股份有限公司
法定代理人  乙○○
訴訟代理人  林國明律師
被      告  甲○○
訴訟代理人  柯尊仁律師
上列當事人間返還印鑑等事件，經本院民國95年1月10日言詞辯
論終結，判決如下：
    主      文
被告應將原告所有民國八十七、八十八、九十三、九十四年度之
總分類帳簿、現金簿、分錄簿、存貨簿、財產目錄、傳票憑證、
銷貨發票、員工應領薪資表、各類扣繳申報書及憑單、請領發票
之公司印章及購買證等返還予原告。
訴訟費用由被告負擔。
本判決於原告以新臺幣伍拾伍萬元供擔保後得假執行。
    事  實  及  理  由
一、按「訴狀送達後，原告不得將原訴變更或追加他訴。但有下
    列各款情形之一者，不在此限：二請求之基礎事實同一者。
    七不甚礙被告之防禦及訴訟之終結者。」，民事訴訟法第25
    5 條第1 項第2 款、第7 款定有明文。本件原告起訴時原聲
    明為被告應將所持有原告之公司印鑑章1 枚返還予原告，嗣
    則追加聲明被告應將高雄市政府於民國90年3 月21日核發予
    原告之營利事業登記證正本、原告所有87年度至94年度之總
    分類帳簿、現金簿、分錄簿、存貨簿、財產目錄、傳票憑證
    、銷貨發票、員工應領薪資表、各類扣繳申報書及憑單、請
    領發票之公司印章及購買證等物返還予原告，其後又於被告
    部分返還後撤回返還印鑑章及營利事業登記證部分之請求，
    並變更聲明為被告應將原告所有87、88、93、94年度之總分
    類帳簿、現金簿、分錄簿、存貨簿、財產目錄、傳票憑證、
    銷貨發票、員工應領薪資表、各類扣繳申報書及憑單、請領
    發票之公司印章及購買證返等還予原告，核其起訴聲明與追
    加、變更之聲明均係基於被告卸任原告之法定理人後未將其
    任內所持有原告所有之物移交予新任法定代理人而無權占有
    此等物品之事實，其請求之基礎事實乃屬同一，且不甚礙被
    告之防禦及訴訟之終結，所為追加、變更自屬合法而應予准
    許，。
二、原告起訴主張：緣被告原擔任原告之董事長，並將原告所有
    之87、88、93、94年度之總分類帳簿、現金簿、分錄簿、存
    貨簿、財產目錄、傳票憑證、銷貨發票、員工應領薪資表、
    各類扣繳申報書及憑單、請領發票之公司印章及購買證等物
    放置於原營業處所即高雄市○○區○○路2 號4 樓處，惟原
    告業於94年5 月31日由股東即訴外人乙○○經高雄市政府准
    許而召開臨時股東會，並於會中選任新任董、監事，且於隨
    後召開之董事會依法選任乙○○擔任新任董事長並於是日就
    任，被告自斯時起即已失去其董事長之資格而非原告之法定
    代理人，其已無持有或保管原告所有之上開帳冊、印章等物
    品之權利，依法自應將上開物品返還予原告，惟被告至今仍
    拒不返還，其就此持有自屬無權占有，為此爰依所有物返還
    請求權之法律關係據以提起本件訴訟，並聲明請求判令如主
    文第1 項所示，且願供擔保請准宣告假執行宣告。
三、被告則以：緣被告於87、88年間為原告之實際負責人，嗣於
    89年8 月21日經臨時股東會選任為董事，再由董事選任為董
    事長而曾持有原告87至93年度之帳冊，惟此等帳冊被告原放
    置於高雄市○○區○○路2 號建物之地下室，然該處嗣於93
    年12月間淹水致該等帳冊均遭浸泡，且當時高雄市新興區連
    續出現3 起登革熱病例，經高雄市政府衛生局稽查人員發現
    上情後，便要求被告將地下室遭淨泡之物丟棄，故上開帳冊
    當時即遭被告丟棄而已不在被告持有中，被告嗣後於94年5
    月間申報原告93年度營利事業所得稅時，亦因上開帳冊已遭
    丟棄，乃直接依前1 年度之報稅資料申報，而94年間因被告
    已非原告之董事長，故未製作該年度之帳冊，是原告請求被
    告返還之帳冊均不在被告持有中，原告之請求顯無理由等語
    置辯，並聲明求為判決駁回原告之訴。
四、兩造不爭執事項
  (一)、被告原擔任原告之董事長，原告嗣於94年5 月31日召開臨
      時股東會選任新任董、監事，並隨即由董事會選任訴外人
      乙○○擔任新任董事長而於是日就任。
  (二)、原告前曾向本院訴請被告返還印鑑等物，經本院於94年1
      月19日以93年度訴字第2362號判決被告應將原告之印鑑章
      、董事長職章各1 枚及自89年度起至92年度止之日記帳、
      總分類帳、細分類帳簿、資產負債表、損益表、現金流量
      表、股東權益變動表之正本各1 件返還予原告，嗣並確定
      在案。
  (三)、被告曾於94年5 月間向國稅局申報原告公司93年度營利事
      業所得稅結算申報。
五、本件兩造之爭點厥為：被告是否持有為原告所有如其主張之
    系爭總分類帳簿等物件？茲判斷如下：
      查被告原擔任原告之董事長，原告嗣業於94年5 月31日召
      開臨時股東會而選任新任之董、監事，並隨即由董事會選
      任訴外人乙○○擔任新任董事長而於是日就任已如前述，
      是原告於上開時日既已合法改選董、監事及其新任董事長
      ，原任董事長之被告自是日起自已失去其董事長之資格而
      已非為原告之法定代理人，其於解任後自已無繼續持有或
      保管屬原告所有之上開帳冊、印章等物品之權利，而被告
      並不否認在任職期間曾持有原告之87年度至93年度之帳冊
      ，並將之放置於高雄市○○區○○路2 號建物之地下室之
      事實，且上開處所乃係被告之戶籍地而非原告登記之營業
      處所，此亦有被告之戶籍謄本及原告之變更登記表等件在
      卷可查，則前開原放置系爭物件之處所既為被告之住所，
      由此自足認被告曾因擔任原告之法定代理人而持有上開帳
      冊並放置於自己私人處所而為己力支配範圍之事實，而被
      告固辯稱該等帳冊已於93年12月間因淹水遭浸泡而在高雄
      市政府衛生局稽查人員要求下予以丟棄而未再持有云云，
      惟本院經先後向高雄市政府環境保護局及衛生局函詢是否
      確有上情，環境保護局回覆稱：經查93年12月間因本市新
      興區連續出現3 起登革熱病例，市府衛生局因主管衛生防
      疫業務曾發放緊急通知單等語，衛生局則回覆稱：本案經
      本市新興區衛生所查察結果，確於93年12月份因該區連續
      通報3 位本土登革熱確定病例，為防範疫情有擴散之虞，
      經由該區衛生所會同區公所、區清潔隊發放緊急通知單，
      請民眾加強環境自我管理等語，此有高雄市政府環境保護
      局94年9 月15日高市環局6 字第0940035236號函暨所附緊
      急通知單及高雄市政府衛生局94年10月20日高市衛疾管字
      第0940034822號函暨所附高雄市新興區發現登革熱本土病
      例協調會會議紀錄附卷可稽，是由上開回函之內容，均不
      足以證明高雄市政府衛生局稽查人員曾於93年12月間要求
      被告將位上開地下室內因淹水而遭浸泡之物品丟棄之事實
      ，而上開回函附件之緊急通知單及會議紀錄雖有要求居民
      應將廢棄物及積水容器集中於指定地點由環保單位清運之
      語，惟被告已擔任原告之負責人多年，對於公司負責人依
      商業會計法有保存各項會計憑證、帳簿一定年限之義務應
      知之甚詳，縱該等帳簿確曾因淹水而遭浸泡，亦非不能於
      晒乾後重新整理或為製作，且物件遭水漬亦不致於對環境
      衛生之維護及登革熱之防治造成影響，被告衡情自不可能
      將該等法定帳簿文件視為廢棄物而予以丟棄之理，再參以
      原告前曾向本院訴請被告返還印鑑等物而經本院於94年1
      月19日以93年度訴字第2362號判決被告應將原告之印鑑章
      、董事長職章各1 枚及自89年度起至92年度止之日記帳、
      總分類帳、細分類帳簿、資產負債表、損益表、現金流量
      表、股東權益變動表之正本各1 件返還予原告，嗣並確定
      在案已如前述，而被告於上開案件中均未曾抗辯該等同期
      間內業已存在之帳冊有因93年12月間淹水而遭浸泡後丟棄
      之情，亦經本院調取上開案卷查核無訛，且如前述之被告
      嗣後亦曾於94年5 月間向國稅局申報原告93年度營利事業
      所得稅結算申報書，以被告委請會計人員製作結算申報書
      時原亦須依憑原告93年度之帳簿確實登載，而觀之卷附之
      原告92、93年度之營利事業所得稅結算申報書及資產負債
      表等件所載，其2 年度之營業淨利、損益及課稅所得等項
      目及資產負債表之內容均有不同，此與被告所辯93年度係
      依前1 年度之報稅資料申報云云並不相符，此亦徵被告於
      94年5 月間報稅之當時，其93年度之帳冊應仍在被告之持
      有中之事實，則被告前既因擔任原告之法定代理人而持有
      原告87年度至93年度之帳冊，並將之放置於自己私人處所
      而為其得支配，其既無法證明該等帳冊嗣後已因非可歸責
      於己之事由而為滅失之事實，堪認此等帳冊目前應仍在被
      告之持有中甚明。至被告雖另辯稱因94年間已非原告之董
      事長，故未製作該年度之帳冊云云，惟被告既係於94年5
      月31日始因訴外人乙○○就任原告之董事長而於是日卸任
      董事長乙職，則依公司經營之常態判斷，在被告將卸任之
      前，公司內部之會計人員應已繼續製作各相關帳冊完成，
      是被告在任期間，自應有製作原告94年度1 至5 月間之帳
      冊，且此段期間之帳冊亦應與公司先前其餘帳冊放置一處
      而未單獨處置較符常情，足認原告94年度1 至5 月間之帳
      冊目前亦應仍在被告持有之中，被告所辯尚無足採。
    綜上所述，被告自訴外人乙○○於94年5 月31日就任原告之
    董事長後，即已喪失董事長之資格而無繼續持有或保管原告
    所有之87、88、93、94年度之總分類帳簿、現金簿、分錄簿
    、存貨簿、財產目錄、傳票憑證、銷貨發票、員工應領薪資
    表、各類扣繳申報書及憑單、請領發票之公司印章及購買證
    等物之權利，且此等物品目前應仍在被告之持有中而未為移
    交，今原告既經請求返還未果，被告自屬無權占有此等物品
    ，從而原告依據所有物返還請求權之法律關係，請求判令如
    主文第1 項所示即屬正當，應予准許。
六、原告陳明願供擔保，聲請宣告假執行，核無不合，爰酌定相
    當擔保金額准許之。
七、本件判決之基礎已臻明確，兩造其餘攻擊防禦方法及舉證，
    核與判決結果無影響，爰不另一一論述，併此敘明。
八、結論：原告之訴為有理由，依民事訴訟法第78條、第390 條
    第2 項，判決如主文。
中    華    民    國    95    年    1     月    26    日
                  民事第五庭審判長法  官  黃宏欽
                                  法  官  古振暉
                                  法  官  王雅苑
如不服本判決，應於送達後20日內，向本院提出上訴狀並表明上
訴理由，如於本判決宣示後送達前提起上訴者，應於判決送達後
10日內補提上訴理由書（須附繕本）。
上為正本係照原本作成。
中    華    民    國    95    年    1     月    26    日
                                  書記官  洪育祺


司法院資訊處製作；財團法人民間司法改革基金會備份。
